臺灣高等法院臺中分院刑事判決　　　　　　　　　八十六年度上訴字第二二四四號
　　上　訴　人
　　即 自訴 人　丙○○
　　代　理　人　戊○○
　　　　　　　　乙○○
　　　　　　　　辛○○
　　被　　　告　丁○○
右上訴人因被告誣告等案件，不服臺灣臺中地方法院八十六年度自字第四三二號中華
民國八十六年九月九日第一審判決，提起上訴，本院判決如左：
      主  文
原判決關於丁○○被訴違反著作權法部分撤銷。
丁○○被訴違反著作權法部分，自訴不受理。
其他上訴駁回。
      理  由
一、自訴意旨略以：
（一）被告丁○○明知其所著作登載於民國八十四年六月十九日中國時報第十六版之
      報導，係轉載自自訴人之著作（維護發明血淚史），且有道歉性質，稿文應得
      自訴人之同意始得刊登，且於發表時應註明「轉載」始符規定，竟將之占為己
      有，稱該篇著作為伊之文章，應認被告此部分涉有違反著作權法第九十二條之
      罪嫌云云（按自訴人並稱其亦有自訴被告丁○○侵占其所有交付之「維護發明
      血淚史」一書之意）。
（二）又自訴人既為該篇新聞稿之共同著作人，豈有變造文書可言，被告竟誣指自訴
      人變造文書。且被告自承於八十四年六月十七日經自訴人確認澄清新聞稿後，
      當日即電傳台北總社，證人甲○○亦稱：八十四年六月十七日已審被告交給澄
      清稿，並封袋後交小妹寄台北總社，即無爭議稿為八十四年六月十七日稿件，
      而非八十四年六月十九日稿件，該稿件係被告事後捏造及虛構，應認被告此部
      分涉有誣告犯嫌云云。
二、被告被訴違反著作權法第九十二條部分：
（一）本件自訴代理人庚○○於八十七年六月九日本院訊問時，雖對於違反著作權法
      部分撤回上訴（見本院卷一第六七、六九頁），惟該撤回上訴，僅由自訴代理
      人為之，自訴人嗣後則一再表示其對違反著作權部分，並無撤回上訴之意，按
      自訴代理人縱得為自訴人撤回上訴，惟依自訴意旨本件違反著作權法部分與誣
      告部分有裁判上一罪之關係，茲自訴誣告部分既經上訴，其違反著作權法部分
      亦應視為併同上訴，不生撤回上訴之效力，仍應予以審理，先此敘明。
（二）按被告行為時之著作權法（即八十二年四月二十四日修正公布，同年月二十六
      日生效）第一百條規定，違反著作權法第九十二條之罪，須告訴乃論。又依刑
      事訴訟法第二百三十七條第一項規定，告訴乃論之罪，其告訴應自知悉犯人之
      時起，於六個月內為之。同法第三百二十二條並規定，告訴或請求乃論之罪，
      已不得為告訴或請求者，不得再行自訴。查本件自訴人所指被告侵害其著作權
      之新聞稿，撰稿人標明為被告，於八十四年九月十九日刊登於中國時報第十九
      版，自訴人已於當日閱讀等情，為自訴人及被告所不爭執，並據調閱原審八十
      四年度訴字第一七三四號刑事卷宗全卷查核屬實，則自訴人於八十四年六月十
      九日已知悉被告以個人名義發佈新聞稿。又縱於刊登時，自訴人尚未知被告係
      主張該新聞稿係伊個人著作，至遲於被告向地檢署提出告訴後，檢察官於八十
      四年六月起訴時，亦已知被告之主張，卻遲至八十六年四月十五日始提出本件
      自訴，有自訴狀一紙附卷可憑，揆諸首開說明，既逾告訴期間，即不得提起自
      訴，此部分自應依法諭知不受理判決。惟原判決雖於理由中敘述應諭知不受理
      之判決，但於判決主文中，漏未為自訴不受理之諭知，尚有未合。自訴人之上
      訴雖無理由，惟原判決既有可議之處，仍應撤銷改判，諭知自訴不受理之判決
      。
三、被告被訴誣告等部分：
（一）按不能證明被告犯罪或其行為不罰者，應諭知無罪之判決，刑事訴訟法第三百
      零一條第一項定有明文。次按誣告罪，須明知被告無此事實，而意圖他人受刑
      事或懲戒處分而呈告者，始得成立，若誤認為有此事實，或以為有此嫌疑而告
      訴或告發者，並不能指為誣告（最高法院二十一年上字第六○七號判例參照）
      。
（二）查被告固坦承於撰述上開新聞稿時曾參考、引用自訴人之著作，惟按著作權法
      第四十九條規定：以廣播、攝影、錄影、新聞紙或其他方法為時事報導者，在
      報導之必要範圍內，得利用報導過程中所接觸之著作。被告於行為時，為中國
      時報台中市司法記者；上開自訴人之著作，係自訴人自動提供被告參考之用等
  情，已據被告供明在卷，並為自訴人所自承，應認屬實。揆諸前開說明，被告
      所為上開報導雖引用自訴人之著作，亦屬合理使用之範圍。又上開報導，既係
      代表記者本人之意思、能力、才華、思想、文稿全部內容構成一篇作品，自訴
      人與被告復未約定要共同創作該篇著作，被告自為該報導之著作人，而無所謂
      共同著作可言，自訴意旨容或有誤。
（三）查在台灣台中地方法院八十五年度聲字第三五四號保全證據程序中，被告丁○○就「於八十四年六月十七日、十八日、十九日經火車託運予相對人中國時報
      社收受之未修正關於聲請人專訪新聞稿」（即保全證據裁定書附表編號六）固
      稱：「六月十七日的新聞稿已傳至台北總社，未另保存，六月十八、十九日並
      未另寄新聞稿」云云，惟據被告嗣後陳明該六月十七日的新聞稿實係於六月十
      九日始託送至報社，此情並據中國時報台中市特派員甲○○證述無訛，另該報
      社編輯組主任吳治華並於丙○○偽造文書案中證稱：該報係以自訴人八十四年
      六月十七日傳真於總社之稿件刊出等情，另自訴人於偵查中亦自承其自行將修
      改後之文稿傳真至中國時報總社以電話要求編輯組主任刊登，未告知丁○○云
      云，自訴人將文稿傳真至中國時報總社予編輯組主任，經交涉而核稿刊登，究
      竟有無偽造文書之犯意或行為，姑且不論，畢竟該報以丁○○名義刊出之報導
      ，與被告丁○○之原稿不同，被告亦不明自訴人與總社電話交涉之內情，以是
      被告主觀上認自訴人有偽造文書之嫌而提告訴，難謂係憑空虛構。至自訴人所
      提雙方於八十四年六月二十四日電話交談之錄音，經勘驗固未聽出有明顯爭吵
      之語氣，但語氣如何並不足為罪證，而觀乎自訴人自製之電話錄音譯文，亦未
      見有何可認被告誣告之跡證。自訴人又謂被告將「維護發明血淚史」一書占為
      己有，涉犯侵占云云，查被告取得該書係自訴人自動提供被告參考之用等情，
      已據被告陳明，並為自訴人所自承，原判決於理由中已敘明，而未認犯有何罪
      ；又查自訴人稱該書係出借予被告使用云云，被告則辯稱係自訴人所贈與等語
      ，各執一詞，按一般書本並非貴重之物，贈書之舉，世所恆見，在「出借」或
      「贈與」兩相乏證之下，本難認為果係「出借」，縱係「出借」，其後未能歸
      還亦可能係單純債務不履行之問題，未必即屬侵占，亦實難想像被告侵占該書
      其利安在？在無其他充分證據下，尚難遽認有侵占犯行。此外查無其他積極事
      證足認被告犯罪，原審諭知無罪，並無不合，此部分上訴並無理由，應予駁回
      。
四、自訴人雖請求傳訊中國時報社社長己○○到庭作證，惟以自訴人請求訊問之事項
    ，已經中國時報社答覆：一、依來函所述「說明一」情事（貴報收受丙○○八十
    四年五月十九日函後，是否指派丁○○記者前往協議及和解？或貴報要丁○○採
    訪丙○○之原因為何？），本報並未知悉，故從未指派丁○○記者前往丙○○處
    為協議或和解相關事宜。二、經查丁○○記者因任務分派關係而於八十五年六月
    以原職原薪調任彰化，並無降職或記過之紀錄。三、就丁○○是否以火車交運其
    所撰寫有關莊榮造之專文稿件憑證乙事，本報並不知悉，因時隔六年餘，本報並
    無留存，欠難提供。五、如前所述，記者丁○○以原職原薪調派至彰化，與系爭
    報導並無任何關連，固無恢復原職與否之問題。六、檢附本報新聞作業流程如附
    件（見本院卷二第一二六頁）。且關於新聞稿件以火車交寄之情形，已據證人即
    八十四年六月間擔任台中市特派員之甲○○證述在卷，另據證人己○○具狀表示
    ：其前雖任總編輯乙職，惟因報社組織龐大，就各業務均採分層負責制，其僅負
    責各版付印前之清樣並未實際參與編輯採訪業務，更遑論丁○○職屬地方記者，
    無現場監督其業務等情，故無再傳訊證人己○○之必要。至於自訴人其餘主張或
    調查證據之聲請，本院認為對於本案之結果不生影響，均無再予審酌或調查之必
    要，附此敘明。
據上論結，應依刑事訴訟法第三百六十八條、第三百六十九條第一項前段、第三百六
十四條、第三百三十四條，判決如主文。
中      華      民      國      九十一      年    十二    月     五     日
                                   臺灣高等法院臺中分院刑事第五庭
                                         審判長法  官  袁  從  楨
                                               法  官  姚  勳  昌
                                               法  官  郭  同  奇
右正本證明與原本無異。
自訴人得上訴，被告不得上訴。
如不服本判決應於收受送達後十日內向本院提出上訴書狀，其未敘述上訴之理由者並
得於提起上訴後十日內向本院補提理由書（均須按他造當事人之人數附繕本）。
                                               書記官  陳  玫  伶
中      華      民      國    九十一     年     十二      月     十     日
                                                                        Ｆ
